【裁判字號】    89,訴,140
【裁判日期】    890906
【裁判案由】    返還無權占有土地等
【裁判全文】
臺灣苗栗地方法院民事判決  八十九年度訴字第一四○號
    原      告  財政部國有財產局台灣中區辦事處新竹分處
    法定代理人  丙○○
    訴訟代理人  乙○○
                丁○○
    被      告  甲○○
右當事人間請求返還無權占有土地等事件，本院判決如左：
    主      文
被告應將坐落苗栗縣後龍鎮○○段一一八之九地號土地上，如附圖所示編號Ａ部分面
積二三九平方公尺，編號Ｂ部分面積十平方公尺及編號Ｃ部分面積十平方公尺土地上
之地上物拆除後，並將土地交還原告。
被告應給付原告新台幣壹拾陸萬壹仟捌佰柒拾伍元，及自民國八十九年三月十六日起
至返還前開土地之日止，按月給付原告新台幣貳仟陸佰玖拾捌元。
原告其餘之訴駁回。
訴訟費用由被告負擔十分之九，餘由原告負擔。
本判決於原告以新台幣玖拾萬元供擔保後，得為假執行。
原告其餘假執行之聲請駁回。
    事      實
一、原告方面：
(一)聲明：求為判決(一)被告應將坐落苗栗縣後龍鎮○○段一一八之九地號土地上，如
    附圖所示編號Ａ部分面積二三九平方公尺，編號Ｂ部分面積十平方公尺及編號Ｃ
    部分面積十平方公尺土地上之地上物拆除後，並將土地交還原告。(二)被告應給付
    原告新台幣（下同）三十二萬三千七百五十元，及自民國八十九年三月十六日起
    至返還前開土地之日止，按月給付原告五千三百九十六元。(三)原告願供擔保，請
    准為假執行之宣告。
(二)陳述：
    緣坐落苗栗縣後龍鎮○○段一一八之九地號土地（下稱系爭土地）為原告所管領
    之國有土地，詎被告未經原告同意，亦無占有使用之正當權源，竟在前開土地上
    建築磚造平房、雨棚及水井等地上物使用，屢經催討均未獲置理，爰依民法第七
    百六十七條之規定，訴請被告拆除各該地上物並將占有之土地返還原告。次按不
    當得利之受領人，如依其利益之性質不能返還者，應償還其價額，此為民法第一
    百八十一條但書所明定，本件被告所受領之利益為占有，依其性質不能返還，故
    應償還其價額，即相當租金之利益（最高法院六十一年台上字第一六九五號判例
    參照），又依土地法第一百零五條準用同法第九十七條第一項規定，建築房屋基
    地之租金，以不超過土地申報總價額年息百分之十為限，復依平均地權條例施行
    細則第二十一條之規定，公有土地以各該宗土地之公告地價為申報地價，是原告
    向被告請求依土地公告地價總額年息百分之十追償相當租金之不當得利，應屬合
    理，茲因系爭土地係於八十六年十二月十九日自同段一一八地號土地分割而來，
    則系爭土地自八十三年起至八十六年之公告地價即應以同段一一八地號土地之公
    告地價為不當得利之計算基準，查被告占有使用系爭土地多年，自八十四年三月
    十六日起至八十九年三月十五日止，原告總計受有相當於租金之不當得利損害為
    三十二萬三千七百五十元，及自八十九年三月十六日起至返還前開土地之日止，
    按月給付五千三百九十六元（即依被告所占用之土地面積，每平方公尺二千五百
    元之年息百分之十計算），併依不當得利之法律關係，訴請被告返還前開相當於
    租金之損害。
(三)證據：提出土地登記簿謄本、地籍圖謄本、地價謄本、苗栗縣竹南地政事務所地
    價證明書各一件為證。
二、被告方面：
(一)聲明：求為判決駁回原告之訴。
(二)陳述：
    被告確於前開土地上建築磚造平房、雨棚及水井等地上物使用，惟其使用迄今已
    幾十年，原告於其申請建屋之際並未告知無權占用之事實，詎於被告花費金錢構
    築房屋後，竟要求其拆除如附表所示之各該地上物，顯屬無理，其願以同段九九
    三之三六地號土地與原告所有之系爭土地交換使用。
三、本院依聲請勘驗現場，並囑託苗栗縣竹南地政事務所派員實施測量。
    理      由
一、本件原告起訴主張：系爭土地為原告所管領之國有土地，詎被告未經原告同意，
    亦無占有使用之正當權源，竟在前開土地上建築磚造平房、雨棚及水井等地上物
    使用，屢經催討均未獲置理，爰依民法第七百六十七條之規定，訴請被告拆除各
    該地上物並將占有之土地返還原告。又被告無權占有系爭土地多年，致原告受有
    相當於租金之不當得利損害，併依不當得利之法律關係，請求被告給付自八十四
    年三月十六日起至八十九年三月十五日止相當於租金之損害三十二萬三千七百五
    十元，及自八十九年三月十六日起至交還土地之日止，按月給付五千三百九十六
    元（即依被告所占用之土地面積，每平方公尺二千五百元之年息百分之十計算）
    之相當於租金之不當得利損害。而被告則以：其確於系爭土地上建築磚造平房、
    雨棚及水井等地上物使用，惟其使用迄今已幾十年，原告於其申請建屋之際並未
    告知無權占用之事實，詎於被告花費金錢建築房屋後，竟要求其拆除如附表所示
    之各該地上物，顯屬無理，其願以同段九九三之三六地號土地與原告所有之系爭
    土地交換使用等語，資為抗辯。
二、查原告主張系爭土地為其所管領之國有土地，而被告現占用系爭土地如附圖所示
    編號Ａ、Ｂ、Ｃ部分建造房屋、雨棚及水井等地上物使用之事實，業據其提出與
    所述相符之土地登記簿謄本一件為證，且為被告所不爭執，復經本院至現場勘驗
    明確，並囑託苗栗縣竹南地政事務所派員實施測量，有勘驗筆錄及複丈成果圖在
    卷可按，堪認原告此部分之主張為實在。至被告雖辯稱願以其同段九九三之三六
    地號土地與原告所有之系爭土地交換使用云云，惟此並無從資為被告有權占用之
    合法依據，而其復無法舉證證明有何占有使用系爭土地之正當權源，則其前開所
    辯尚非足採。
三、按無權占有他人之土地，係屬侵害他人土地所有權，土地所有權人非不得請求相
    當於租金之損害；又無權占用他人土地，可獲得相當於租金之利益為社會通常之
    觀念，最高法院著有六十七年度台上字第三六二二號及六十一年度台上字第一六
    九五號判例足資參照。復按城市地方房屋之租金，以不超過土地及建築物申報價
    額年息百分之十為限，土地法第九十七條第一項定有明文，而所謂土地價額係指
    法定地價而言，此為土地法施行法第二十五條所明定。又土地法第一百四十八條
    規定，土地所有權人依土地法所申報之地價為法定地價，並參照平均地權條例施
    行細則第二十一條規定，公有土地以各該宗土地之公告地價為申報地價。經查，
    系爭土地之地目編列為旱地，其相毗鄰之周邊土地亦屬旱地，附近土地均種植稻
    作或其他農作物，並無任何商業活動，由系爭土地步行約五分鐘可達寬十公尺之
    勝利街，惟勝利街上僅有一板金修護廠、部分住家及一所後龍國小，並無繁榮之
    商業機能，惟交通堪屬便利，本院斟酌系爭土地之位置、面積、交通狀況、工商
    業繁榮之程度及使用情形等情，認原告請求相當於租金之損害，以土地申報價額
    百分之五計算為洽當。次查，系爭土地於八十六年十二月十九日自同段一一八地
    號土地分割而來，此有土地登記簿謄本附卷可稽，則系爭土地自八十三年起至八
    十六年之公告地價即應以同段一一八地號土地之公告地價為不當得利之計算基準
    ，而系爭土地自八十三年七月間迄今之公告地價均為二千五百元，有地價證明書
    及地價謄本等件在卷可憑，又被告所有地上物所占有系爭土地之面積共為二百五
    十九平方公尺，此有後附之附圖足稽，復因系爭土地為公有土地，揆諸前開規定
    ，即應以土地之公告地價為申報地價。依此計算，原告本於不當得利之法律關係
    ，請求被告自八十四年三月十六日起至八十九年三月十五日止之相當於租金之損
    害為十六萬一千八百七十五元（即259×2500×5%÷12×60＝161875），及自八
    十九年三月十六日起至交還前開土地止，按月給付相當於租金之損害為二千六百
    九十八元（即259×2500×5%÷12＝2698，元以下四捨五入）為有理由，應予准
    許，至逾此部分之請求，尚非有據，應予駁回。
四、查被告並無占有使用系爭土地之正當權源等情，已如前述，從而，原告本於所有
    權人之地位，依民法第七百六十七條之規定，訴請被告應將坐落苗栗縣後龍鎮○
    ○段一一八之九地號土地上，如附圖所示編號Ａ部分面積二三九平方公尺，編號
    Ｂ部分面積十平方公尺及編號Ｃ部分面積十平方公尺土地上之地上物拆除後，並
    將各該土地交還原告，及依不當得利之法律關係，請求被告給付十六萬一千八百
    七十五元，及自八十九年三月十六日起至返還前開土地之日止，按月給付二千六
    百九十八元，於法均無不合，所訴應予准許，至逾此部分之請求，即屬無據，應
    予駁回。
五、原告陳明願供擔保，聲請宣告假執行，就其勝訴部分核無不合，爰酌定相當擔保
    金額予以准許，至其敗訴部分，其假執行之聲請已因失所附麗，併駁回之。
六、因本案事證已臻明確，兩造其餘主張陳述及所提之證據，經審酌與本院前揭判決
    不生影響，無一一論述之必要，附此敘明。
據上論結，本件原告之訴為有一部理由、一部無理由，依民事訴訟法第七十九條但書
、第三百九十條第二項，判決如主文。
中      華      民      國    八十九    年      九      月      六      日
                                  臺灣苗栗地方法院民事庭
~B法      官  高  敏  俐
右為正本係照原本作成。
如對本判決上訴，須於判決送達後廿日內向本院提出上訴狀。
~B法院書記官  陳  蕙  楠
中      華      民      國    八十九    年      九      月      六      日


司法院資訊處製作；財團法人民間司法改革基金會備份。
